ACORDAO-COMPLETO-2385272

ACÓRDÃO 823/2020 ATA 3/2020 - SEGUNDA CÂMARA

VISTOS, relatados e discutidos estes autos de recurso de reconsideração interposto pela empresa Brasilpama Manufatura de Papeis EIRELI contra o Acórdão 1084/2015-TCU-Segunda Câmara, por meio do qual houve sua condenação em débito solidário e a aplicação de multa proporcional ao débito, com fulcro no art. 57 da Lei 8.443/1992.
ACORDAM os Ministros do Tribunal de Contas da União, reunidos em sessão da 2ª Câmara, ante as razões expostas pelo Relator, em:
9.1. conhecer do presente recurso de reconsideração, com fundamento no arts. 32, inciso I, e 33 da Lei nº 8.443/1992, c/c o artigo 285 do Regimento Interno do TCU, para, no mérito, negar-lhe provimento, mantendo-se o inteiro teor do acórdão recorrido;
9.2. dar ciência da presente deliberação à recorrente, aos órgãos ou entidades interessadas e, em especial, à Procuradoria da República no Estado da Bahia, nos termos do § 3º do art. 16 da Lei 8.443/1992 c/c o § 7º do art. 209 do Regimento Interno do TCU, para adoção das medidas que entender cabíveis;
9.3. informar os órgãos e entidades do subitem acima que o relatório e o voto que fundamentam a presente deliberação podem ser acessados por meio do endereço eletrônico www.tcu.gov.br/acórdãos.

Recurso de reconsideração contra decisão que julgou as contas do recorrente irregulares, condenou-o em débito e aplicou-lhe multa em razão de irregularidades na aquisição de material escolar no curso do pregão presencial.

Segunda Câmara

Município de Feira de Santana/BA

3. Recorrente: Brasilpama Manufatura de Papeis EIRELI (CNPJ 07.716.156/0001-12)

Aroldo Cedraz.

13.1. Ministros presentes: Ana Arraes (Presidente), Augusto Nardes, Aroldo Cedraz e Raimundo Carreiro (Relator).
13.2. Ministro que alegou impedimento na Sessão: Aroldo Cedraz.

ACORDAO-COMPLETO-2461575

Acórdão 3666/2021 - Segunda Câmara

ACORDAO-COMPLETO-2541956

Acórdão de Relação 4087/2022 - Segunda Câmara

Acórdão de Relação

RAIMUNDO CARREIRO

Versam os autos sobre interposto pela empresa Brasilpama Manufatura de Papeis EIRELI (peça 189) contra o Acórdão 1084/2015-TCU-Segunda Câmara (peça 114) , relator Ministro André de Carvalho, cujos termos foram lavrados da seguinte forma:
VISTOS, relatados e discutidos estes autos de tomada de contas especial convertida a partir de processo de representação, por força do Acórdão 2156/2012-TCU-Segunda Câmara, por meio do qual foi determinada a adoção de diversas medidas preliminares, em razão de irregularidades na aquisição de material escolar no curso do Pregão Presencial nº 33/2011, conduzido pelo município de Feira de Santana/BA, com utilização de recursos do Fundo de Manutenção e Desenvolvimento da Educação Básica e de Valorização dos Profissionais da Educação (Fundeb) , sob a responsabilidade dos Srs. Tarcízio Suzart Pimenta Júnior, ex-prefeito (gestão: 2009-2012) , José Antônio Mendes de Oliveira, assessor jurídico, João Urias Barros, pregoeiro, e Roberto Gomes da Silva Neto, diretor do Departamento de Apoio ao Desenvolvimento Educacional (Dade) , bem assim das empresas Brasilpama Manufatura de Papéis Ltda., Coliseu Indústria e Comércio Ltda. e LV Distribuidora de Materiais Ltda., destacando-se que a primeira sagrou-se vencedora na licitação e as demais atuaram como licitantes.
ACORDAM os Ministros do Tribunal de Contas da União, reunidos em Sessão da Segunda Câmara, diante das razões expostas pelo Relator, em:
9.1. acolher as razões de justificativa apresentadas pelas empresas Coliseu Indústria e Comércio Ltda. e LV Distribuidora de Materiais Ltda.;
9.2. acolher integralmente as razões de justificativas apresentadas pelo Sr. João Urias Barros;
9.3. rejeitar as alegações de defesa da empresa Brasilpama Manufatura de Papéis Ltda., com relação à citação efetivada, e as justificativas apresentadas com relação ao item 9.1.4 do Acórdão 3026/2013-TCU-Segunda Câmara, acolhendo as demais:
9.4. rejeitar as razões de justificativa apresentadas pelo Sr. José Antônio Mendes de Oliveira, assessor jurídico do município, em relação aos itens 9.1.2.1 e 9.1.2.3 a 9.1.2.5 do Acórdão 3026/2013-TCU-Segunda Câmara, acolhendo as demais:
9.5. rejeitar as razões de justificativas dos Srs. Tarcízio Suzart Pimenta Júnior e Roberto Gomes da Silva Neto em relação aos itens 9.1.2.1 a 9.1.2.7 e 9.1.4 do Acórdão 3026/2013-TCU-Segunda Câmara, acolhendo a relativa ao item 9.1.2.8;
9.6. rejeitar as alegações de defesa apresentadas pelo Sr. Tarcízio Suzart Pimenta Júnior;
9.7. julgar irregulares as contas do Sr. Tarcízio Suzart Pimenta Júnior, com fundamento nos arts. 1º, inciso I, 16, inciso III, alíneas "b" e "c", e § 2º, e 19 da Lei nº 8.443, de 16 de julho de 1992, para condená-lo, de forma solidária com a empresa Brasilpama Manufatura de Papéis Ltda., ao pagamento da quantia de R$ 1.709.675,00 (um milhão, setecentos e nove mil, seiscentos e setenta e cinco reais) , com a fixação do prazo de 15 (quinze) dias, a contar da notificação, para que comprovem, perante o Tribunal (artigo 214, inciso III, alínea "a" do Regimento Interno do TCU - RITCU) , o recolhimento da dívida aos cofres do Fundo de Manutenção e Desenvolvimento da Educação Básica e de Valorização dos Profissionais da Educação (Fundeb) do Município de Feira de Santana/BA, atualizada monetariamente e acrescida de juros de mora, calculados desde 14/10/2011 até a data do efetivo recolhimento, na forma prevista na legislação em vigor;
9.8. aplicar ao Sr. Tarcízio Suzart Pimenta Júnior e à empresa Brasilpama Manufatura de Papéis Ltda., individualmente, a multa prevista no art. 57 da Lei nº 8.443, de 1992, no valor de R$ 200.000,00 (duzentos mil reais) , com a fixação do prazo de quinze dias, a contar das notificações, para que comprovem, perante o Tribunal (art. 214, inciso III, alínea "a", do RITCU) , o recolhimento da dívida aos cofres do Tesouro Nacional, atualizada monetariamente desde a data deste Acórdão até a do efetivo recolhimento, se forem pagas após o vencimento, na forma da legislação em vigor;
9.9. aplicar aos Srs. José Antônio Mendes de Oliveira e Roberto Gomes da Silva Neto, individualmente, a multa prevista no artigo 58, inciso II, da Lei nº 8.443, de 1992, no valor de R$ 30.000,00 (trinta mil reais) , fixando-lhe o prazo de 15 (quinze) dias, a contar da notificação, para que comprovem, perante o Tribunal (artigo 214, inciso III, alínea "a", do RITCU) , o recolhimento da dívida ao Tesouro Nacional, atualizada monetariamente na forma da legislação em vigor;
9.10. autorizar, caso requerido, nos termos do art. 26 da Lei nº 8.443, de 1992, o parcelamento das dívidas constantes deste Acórdão em até 36 (trinta e seis) parcelas mensais e sucessivas, atualizadas monetariamente até a data do pagamento, esclarecendo aos responsáveis que a falta de pagamento de qualquer parcela importará no vencimento antecipado do saldo devedor (art. 217, § 2º, do RITCU) , sem prejuízo das demais medidas legais;
9.11. autorizar, desde logo, nos termos do art. 28, inciso II, da Lei nº 8.443, de 1992, a cobrança judicial das dívidas, caso não atendidas as notificações;
9.12. enviar cópia deste Acórdão, bem como do Relatório e da Proposta de Deliberação que o fundamenta, para conhecimento e adoção das medidas cabíveis:
9.12.1. à Procuradoria da República no Estado da Bahia, nos termos do § 3º, do art. 16, da Lei nº 8.443, de 1992; e
9.12.2. à Câmara Municipal de Feira de Santana/BA; ao Tribunal de Contas dos Municípios do Estado da Bahia e à Diretoria Executiva do Fundo Nacional de Desenvolvimento da Educação (FNDE) .
2.	Diante das razões dos recursos, a Secretaria de Recursos (Serur) , que já havia concluído pela admissibilidade do apelo (peças 204 e 205) , exarou entendimento uniforme nos seguintes termos (peças 240/242) :
HISTÓRICO 
2.	Cuidam os autos de Tomada de Contas Especial (TCE) convertida a partir de processo de representação, por força do Acórdão 2156/2012-TCU-Segunda Câmara, por meio do qual foi determinada a adoção de diversas medidas preliminares, em razão de irregularidades na aquisição de material escolar no curso do Pregão Presencial nº 33/2011, conduzido pelo município de Feira de Santana/BA, com utilização de recursos do Fundo de Manutenção e Desenvolvimento da Educação Básica e de Valorização dos Profissionais da Educação (Fundeb) , sob a responsabilidade dos Srs. Tarcízio Suzart Pimenta Júnior, ex-prefeito (gestão: 2009-2012) , José Antônio Mendes de Oliveira, assessor jurídico, João Urias Barros, pregoeiro, e Roberto Gomes da Silva Neto, diretor do Departamento de Apoio ao Desenvolvimento Educacional (Dade) , bem assim das empresas Brasilpama Manufatura de Papéis Ltda., Coliseu Indústria e Comércio Ltda. e LV Distribuidora de Materiais Ltda., destacando-se que a primeira foi a vencedora na licitação e as demais atuaram como licitantes.
3.	Por meio da referida representação, encaminhada a este Tribunal pela Procuradoria da República no Estado da Bahia, foram informadas possíveis irregularidades ocorridas na aquisição de kits escolares com verbas oriundas do Fundeb, além de indícios de fraude na licitação promovida no âmbito do município de Feira de Santana/BA, na gestão do então prefeito Tarcízio Suzart Pimenta Junior (gestão: 2009-2012) .
4.	Entendendo por superfaturamento na execução do contrato firmado, por meio do Acórdão 1084/2015-TCU-Segunda Câmara (peça 114) , foram julgadas irregulares as contas do ex-prefeito de Feira de Santana/BA, Sr. Tarcízio Suzart Pimenta Júnior, dentre outros responsáveis e houve a condenação da empresa Brasilpama Manufatura de Papeis EIRELI, solidariamente, em débito (item 9.7) e individualmente, a aplicação da multa proporcional ao débito, do art. 57 da Lei 8.443/1992 (item 9.8) .
5.	Examinam-se, nesta oportunidade, o recurso de reconsideração interposto pela empresa Brasilpama Manufatura de Papeis EIRELI (peça 189) contra o citado julgado.
EXAME DE ADMISSIBILIDADE 
6.	O recurso preenche os requisitos de admissibilidade, conforme exigência do art. 33 da Lei 8.443/1992 (Lei Orgânica do TCU) . Refere-se, ainda, a responsáveis legitimados e meio recursal adequado para impugnar o Acórdão 1084/2015-TCU-Segunda Câmara (peça 114) .
7.	Dessa forma, ratifica-se a proposta de conhecimento do recurso, com efeito suspensivo, formulada no exame de peças 204-205, acolhidas pelo Relator, Exmo. Ministro Raimundo Carreiro, conforme Despacho de peça 207.
EXAME DE MÉRITO
8.		No recurso trazido (peça 189) , será necessário verificar, em síntese, se houve critério razoável na definição do valor do débito e se, eventual inconsistência na apuração do débito implicaria em arquivamento do processo por falta de pressuposto de desenvolvimento válido e regular do processo.
	Da análise do valor do débito
9.	Em sua defesa, a empresa Brasilpama Manufatura de Papeis EIRELI defende que o débito imputado não possui critérios razoáveis de definição e assim, entende que o presente processo deveria ser arquivado, por ausência de pressuposto válido e regular do processo.
10.	Alega também que para caracterização de preço de mercado seriam necessários pelo menos 3 orçamentos válidos, segundo a jurisprudência do próprio TCU; o orçamento da empresa C& C não possui todos os itens constantes do ato convocatório; e o orçamento o atribuído à empresa Maskate tratava-se de mera planilha, sem identificação da empresa (não era documento válido) .
11.	Nesse diapasão, a recorrente sustenta que houve diversas incongruências na definição do débito, tais como: desconsideração dos custos de customização, embalagem e personificação e comparação de objetos distintos (material escolar com kits escolares) .
12.	Portanto, requer o arquivamento do presente processo.
13.	Análise
14.	Inicialmente, cabe consignar que o plenário desta Corte de Contas tem entendimento de que eventual dificuldade na quantificação do débito não implica em arquivamento dos autos:
A impossibilidade de se quantificar ou estimar o débito não implica o arquivamento dos autos por falta dos pressupostos de constituição e desenvolvimento válido e regular do processo. (Acórdão 1851/2014-TCU-Plenário, relator Ministro Walton Alencar Rodrigues) 
15.	Na ocasião, ao interpretar o art. 212 do Regimento Interno do TCU, na apreciação do TC Processo 017.340/2013-6, entendeu-se que:
Nesse sentido, não há falar em extinção do processo sem julgamento de mérito se, no desenvolvimento da relação jurídica processual, ainda subsistirem elementos que justifiquem a razão jurídica para o conhecimento e julgamento da causa por esta Corte Federal de Contas.
O regular processamento do processo de Tomada de Contas Especial e o consequente exercício da jurisdição, por parte do TCU, não se subordinam ao mérito do feito, qual seja, a existência ou não do débito e da responsabilidade discutidos.
O processo de Tomada de Contas Especial, como qualquer outro processo administrativo, civil ou penal, deve caminhar para o provimento de mérito, com o julgamento pela procedência ou improcedência do pedido. Vale dizer, o processo existe, é valido, regular e impõe seja decidido, independentemente das questões de mérito, da existência ou não de débito, da existência ou não de omissão, da existência ou não de atos irregulares que ensejem a reprovação das contas, com ou sem débito.
16.	Portanto, dificuldades ou impossibilidade de definição precisa do débito não têm o condão de determinar cabalmente o arquivamento dos autos.
17.	Superado essa análise, cabe se perquirir acerca do critério ou metodologia utilizado para aferição do débito no presente processo. Nesta etapa, é oportuno relembrar a metodologia utilizado na aferição do débito, acostada às peças 38 e 39, do processo de Representação (TC Processo 028.314/2011-5) :
3. Resultado da comparação de preços item por item: média de 244 % maiores os preços adjudicados em relação aos preços da C & C; 280% a maior em relação aos preços da Maskate; e mesmo em relação ao comércio varejista os preços adjudicados o foram com média a maior de 104% (Dinubia Papelarias) .
4. A comparação de preços pode ser efetuada por meio do quadro comparativo constante da peça 38. Além dos preços aludidos nos itens 2 e 3 supra, estão consignados também os preços obtidos no sítio www.kalunga.com.br (acessado em 13 de março de 2012) e os preços admitidos em licitação para material similar em Maringá/PR (Pregão nº 456/2011 - Anexo I do edital constante da peça 37) . Variação média a maior em relação aos preços da Empresa Kalunga: 179 %. Em relação à média de preços do edital de Maringá/PR: 171%.
5. De posse dos preços constantes da Ata de Registro de Preços (pág. 40-1, da peça 30) calculou-se o sobrepreço praticado, tomando-se por base a média dos preços levantados nas duas empresas atacadistas do mercado local. O resultado, apresentado em memória na peça 39, foi de R$ 1.709.675,00. (Itens, Relatório, Acórdão 1084/2015-TCU-Segunda Câmara - TC Processo 028.314/2011-5, peças 38-39) 
18.	Conforme consignado, a metodologia utilizada foi a realização de média dos preços levantados em duas empresas atacadistas do mercado local, considerando ainda o valor global obtido, ou seja, pertinente e proporcional ao caso. Sobre o tema, esta Corte de Contas possui alguns julgados, conforme excertos abaixo retirados da Jurisprudência Selecionada:
Não é possível imputar débito com base em sobrepreço de itens isolados da planilha contratual. A aferição quanto à adequabilidade do preço contratado deve perpassar por uma avaliação mais abrangente da avença, permitindo-se, em geral, compensações de itens com sobrepreço e itens com subpreço. Ao final, se os preços globais contratados estiverem aderentes às práticas de mercado, deve-se sopesar se as distorções pontuais identificadas representam risco para administração (potencial jogo de planilha ou de cronograma, por exemplo) , e se adotar medidas para mitigá-las. (Acórdão 3524/2017-TCU-Primeira Câmara) 
Admite-se imputação de débito com base em superfaturamento apurado em amostra de itens do orçamento da obra. Para itens não avaliados, compete ao responsável comprovar que eventuais subpreços compensam os sobrepreços detectados na amostra. (Acórdão 1194/2018-TCU-Plenário, relator Ministro Augusto Sherman) 
O Método de Limitação dos Preços Unitários Ajustado (MLPUA) deve ser utilizado para a quantificação de sobrepreço na fase licitatória, tendo em vista que os preços unitários só devem superar os referenciais de mercado em condições especiais, devidamente justificadas em relatório técnico circunstanciado aprovado pela autoridade competente. (Acórdão 2731/2015-TCU-Plenário, relator Ministro Bruno Dantas) 
A adoção, como paradigma, de média de preços de referência de órgãos e entidades que contratam serviços semelhantes aos licitados mostra-se adequada para apuração de dano ao erário. (Acórdão 731/2012-TCU-Plenário, relatora Ministra Ana Arraes) 
19.	Considerando os julgados desta Corte de Contas, é possível perceber que a metodologia utilizada nos autos foi a do Método de Limitação dos Preços Unitários Ajustados (MLPUA) , quando o sobrepreço calculado decorreu da simples soma dos valores unitários que ultrapassaram os preços referenciais, sem que tenha havido qualquer tipo de compensação com eventuais itens subavaliados. Ou seja, a ênfase recaiu sobre cada objeto isoladamente, a partir da premissa de que nenhum preço unitário de item da planilha pode ser injustificadamente superior ao paradigma de mercado.
20.	Nesta perspectiva, entende-se que no cálculo do débito foi observado critérios razoáveis, bem como a própria jurisprudência desta Corte de Contas.
21.	No tocante as alegações de impropriedades nos orçamentos considerados para fins de cálculo do preço médio, cabe registrar que o cálculo do superfaturamento foi baseado em trabalho da Unidade Técnica (peças 38 e 39, processo de Representação - TC Processo 028.314/2011-5) , o qual teve por base preços coletados no comércio de Feira de Santana, durante os trabalhos de auditoria, possuindo, portanto, presunção de veracidade.
22.	Ademais, cabe frisar também que não há de se falar em incongruências na consideração do material escolar para os kits escolares, que foi analisado pela Unidade Técnica:
21. Conforme consignado pela unidade técnica, foi constatado que os preços constantes da ata de registro de preços eram superiores à média dos preços levantados nas duas empresas atacadistas do mercado local, no valor de R$ 1.709.675,00, representando cerca de 61% do valor total adjudicado, qual seja, o de R$ 2.784.970,00.
22. Nesse ponto, ressalto que, por ocasião da primeira apreciação destes autos, apontei para a necessidade de maior aprofundamento quanto ao valor a ser ressarcido ao erário, tendo em vista que o objeto licitado não tratava apenas de aquisição de material escolar, mas, sim, de kits escolares a serem entregues na sede do município, customizados e "embalados individualmente em sacos plásticos transparentes, selado a quente e acondicionados em caixas de papelão resistentes, adesivadas e identificadas com o nome do município, tipo de kit (conforme o caso) e quantidade de kits por caixa", o que envolvia também, além da aquisição dos produtos, os itens de serviço pertinentes.
23. Em consequência, por meio do aludido Acórdão 3026/2013-TCU-Segunda Câmara, foi determinada a notificação dos responsáveis para que eles comprovassem os preços atinentes a esses itens de serviço, de modo a serem considerados na redução ou até na possível eliminação do sobrepreço apurado nestes autos.
24. Ocorre, todavia, que, a despeito de ter sido concedida essa nova oportunidade de defesa, apenas a empresa Brasilpama apresentou alegações a respeito, e sem qualquer elemento de prova quanto aos argumentos apresentados.
25. Em síntese, a referida empresa limitou-se a exaltar a elevação dos custos dos materiais devido aos serviços de montagem dos kits padronizados e individualizados e a questionar o método de apuração do superfaturamento adotado pela unidade técnica, apresentando como suposta prova apenas a mesma planilha de preços que fora apresentada durante o certame e já analisada por este Tribunal, na qual não estão especificados os aludidos custos.
26. Assim, não restou demonstrada a efetiva composição dos preços atinentes aos serviços de customização e embalagem individual dos kits escolares adquiridos, condição fixada, aliás, no referido decisum para o abatimento de tais itens de serviço do excedente de preço. (Trecho do Voto do Ministro-Relator, peça 113) 
23.	Por fim, é oportuno constatar também que a empresa recorrente teve a oportunidade, por meio de oitiva (peça 53) , de argumentar e contribuir para a metodologia de cálculo adotada, bem como apresentar composição unitária dos preços dos itens e dos kits, como dos serviços agregados (embalagem, impressão gráfica, logística e o que mais contribuiu para os preços por ele ofertados na licitação) . 
24.	Contudo, não o fez, trazendo esses argumentos somente agora, em sede recursal. Tal comportamento faz surgir a máxima latina nemo auditur propriam turpitudinem allegans ("ninguém pode se beneficiar da própria torpeza") , isto é, o recorrente que restou inerte sobre o tema por todo esse tempo vem agora alegar nulidade proposital (conhecida como nulidade de algibeira ou nulidade de bolso) , acarretando comportamento contraditório aos princípios colaborativos e da boa-fé, que norteiam todos os ramos processuais.
25.	Pelo exposto, as razões recursais de mérito alegadas não merecem acolhimento.
CONCLUSÃO
26.	Em face da análise das razões recursais apresentadas, concluiu-se que:
	a) não há de se falar em arquivamento dos autos em caso de eventuais dificuldades na aferição ou cálculo do débito;
27.		c) a adoção da metodologia do Método de Limitação dos Preços Unitários Ajustados (MLPUA) foi razoável e pertinente ao caso. Para o cálculo do superfaturamento, a Unidade Técnica considerou como base preços coletados no comércio de Feira de Santana, durante os trabalhos de auditoria; e
	b) recorrente inerte não pode se aproveitar de sua própria torpeza (nemo auditur propriam turpitudinem allegans) , deixando de apresentar documentos aptos a serem considerados na estimativa do débito e alegar nulidades de forma tardia e em momento inoportuno (nulidade de algibeira ou nulidade de bolso) .
V - PROPOSTA DE ENCAMINHAMENTO
28.	Ante o exposto, submetem-se os autos à consideração superior, propondo-se:
 	I - conhecer do recurso de reconsideração interposto pela empresa Brasilpama Manufatura de Papeis EIRELI contra o Acórdão 1084/2015-TCU-Segunda Câmara, e, no mérito, negar-lhe provimento.
	II - 	dar ciência da deliberação aos recorrentes, aos órgãos/entidades interessados e à Procuradoria da República no Estado da Bahia (item 9.12.1) .
3.	O representante do Ministério Público junto a este Tribunal, em parecer constante da peça 243, manifestou-se de forma convergente em relação às conclusões acima transcritas, nos seguintes termos, verbis:
Trata-se de recurso de reconsideração interposto pela Brasilpama Manufatura de Papéis Ltda. contra o Acórdão 1084/2015-TCU-Segunda Câmara (peças 114 e 189) -, pelo qual o Tribunal, entre outras deliberações, condenou a ora recorrente em débito solidário no valor histórico de R$ 1.709.675,00 e aplicou-lhe a multa do artigo 57 da Lei 8.443/1992, no valor de R$ 200.000,00. O referido débito foi imputado à recorrente em razão de superfaturamento no fornecimento de material escolar ao município de Feira de Santana/BA, adquirido com recursos do Fundo de Manutenção e Desenvolvimento da Educação Básica e de Valorização dos Profissionais da Educação (Fundeb) .
2.	Nesta fase recursal, após analisar e refutar cada um dos argumentos apresentados pela recorrente, a Secretaria de Recursos (Serur) propôs conhecer do recurso de reconsideração para, no mérito, negar-lhe provimento (peças 240, p. 6 e 7, 241 e 242) .
3.	Anuo às razões que nortearam o encaminhamento sugerido pela unidade técnica, incorporando-as a este parecer, tendo em vista que a responsável não logrou êxito em afastar o superfaturamento apurado pelo Tribunal. 
4.	Acerca disso, importa destacar que, conforme bem observado pela unidade técnica, "a empresa recorrente teve a oportunidade, por meio de oitiva (peça 53) , de argumentar e contribuir para a metodologia de cálculo adotada, bem como apresentar composição unitária dos preços dos itens e dos kits, como dos serviços agregados (embalagem, impressão gráfica, logística e o que mais contribuiu para os preços por ele ofertados na licitação) " (peça 240, p. 6) . De fato, naquela oportunidade, ressaltou-se que "no que se refere à questão do superfaturamento, deve ser demonstrada, com todos os elementos de prova necessários, a efetiva composição dos preços atinentes aos serviços de customização e embalagem individual dos kits escolares adquiridos, sob pena de, em não o fazendo, não poderem contar com o abatimento desses itens de serviço no cálculo do excedente de preço" (peça 53, p. 2) .
5.	Todavia, essas informações ou outros elementos impugnativos do débito não foram trazidos pela Brasilpama Manufatura de Papéis Ltda. nem mesmo nesta etapa recursal. Tal inércia ao longo do processo, inclusive, restou assinalada na proposta de deliberação que fundamentou o acórdão recorrido, da lavra do eminente Ministro-Relator André Luís de Carvalho, in verbis (peça 113, p. 4) :
22.	Nesse ponto, ressalto que, por ocasião da primeira apreciação destes autos, apontei para a necessidade de maior aprofundamento quanto ao valor a ser ressarcido ao erário, tendo em vista que o objeto licitado não tratava apenas de aquisição de material escolar, mas, sim, de kits escolares a serem entregues na sede do município, customizados e 'embalados individualmente em sacos plásticos transparentes, selado a quente e acondicionados em caixas de papelão resistentes, adesivadas e identificadas com o nome do município, tipo de kit (conforme o caso) e quantidade de kits por caixa' [peças 35, p. 3, e 36, p. 4], o que envolvia também, além da aquisição dos produtos, os itens de serviço pertinentes.
23. 	Em consequência, por meio do aludido Acórdão 3026/2013-TCU-Segunda Câmara, foi determinada a notificação dos responsáveis para que eles comprovassem os preços atinentes a esses itens de serviço, de modo a serem considerados na redução ou até na possível eliminação do sobrepreço apurado nestes autos.
24.	Ocorre, todavia, que, a despeito de ter sido concedida essa nova oportunidade de defesa, apenas a empresa Brasilpama apresentou alegações a respeito, e sem qualquer elemento de prova quanto aos argumentos apresentados.
25.	Em síntese, a referida empresa limitou-se a exaltar a elevação dos custos dos materiais devido aos serviços de montagem dos kits padronizados e individualizados e a questionar o método de apuração do superfaturamento adotado pela unidade técnica, apresentando como suposta prova apenas a mesma planilha de preços que fora apresentada durante o certame e já analisada por este Tribunal, na qual não estão especificados os aludidos custos.
26.	Assim, não restou demonstrada a efetiva composição dos preços atinentes aos serviços de customização e embalagem individual dos kits escolares adquiridos, condição fixada, aliás, no referido decisum para o abatimento de tais itens de serviço do excedente de preço. (grifei) 
6.	Ante o exposto, este membro do Ministério Público de Contas junto ao TCU manifesta-se de acordo com a proposta da Serur (peças 240, p. 6 e 7, 241 e 242) .
	
	É o Relatório.

Thiago Groszewicz Brito (OAB/DF 31762) e outros

Procurador Sérgio Ricardo Costa Caribé

RECURSO DE RECONSIDERAÇÃO EM PROCESSO DE TOMADA DE CONTAS ESPECIAL. ACÓRDÃO 1.084/2015-TCU-2ª CÂMARA. IRREGULARIDADES EM PREGÃO PARA REGISTRO DE PREÇOS PARA A AQUISIÇÃO DE MATERIAL ESCOLAR. SUPERFATURAMENTO. CONTAS IRREGULARES. DÉBITO. MULTA. RECURSO DE RECONSIDERAÇÃO. CONHECIMENTO. RAZOABILIDADE DE ESTIMATIVA DE SOBREPREÇO PELO MÉTODO DE LIMITAÇÃO DOS PREÇOS UNITÁRIOS AJUSTADOS (MLPUA). NÃO PROVIMENTO. CIÊNCIA AOS INTERESSADOS.

TOMADA DE CONTAS ESPECIAL (TCE)

Secretaria de Recursos - Serur

Inicialmente, entendo que o apelo pode ser conhecido, à vista do cumprimento dos requisitos de admissibilidade dispostos nos arts. 32, inciso I, e 33 da Lei nº 8.443/1992, c/c o art. 285 do Regimento Interno.
2.	O presente recurso de reconsideração tem por objetivo contestar o julgamento pela irregularidade das contas e a correspondente condenação ao pagamento solidário de débito no valor histórico de R$ 1.709.675,00 e multa no valor de R$ 200.000,00, com fundamento no art. 57 da Lei 8.443/1992, em razão de superfaturamento na aquisição de material escolar com recursos do Fundo de Manutenção e Desenvolvimento da Educação Básica e de Valorização dos Profissionais da Educação (Fundeb) .
3.	Em relação à irregularidade, em resumo, a empresa recorrente alega que não há razoabilidade e consistência no critério utilizado para a quantificação do débito, o que demanda arquivamento do processo por falta de pressuposto de desenvolvimento válido e regular do processo.
4.	Diante das razões apresentadas pela recorrente e dos demais elementos acostados aos autos, verifico que eles efetivamente não tiveram o condão de eximi-la da responsabilidade pelo débito e do recolhimento da multa aplicada, pelas razões expostas a seguir.
5.	Primeiramente, verifico que não houve nenhuma dificuldade na quantificação do débito. A metodologia MLPUA (Método de Limitação dos Preços Unitários Ajustados) , utilizada para o cálculo do superfaturamento, leva em conta a somatória dos preços unitários de cada um dos itens da planilha com preços superiores aos normalmente praticados. Assim, tem como característica a razoabilidade e a proporcionalidade, alinhando-se à jurisprudência dominante deste Tribunal.
6. 	Em segundo lugar, mesmo em grau de recurso, a alegada elevação dos custos de customização e embalagem individual dos kits escolares também não restou devidamente comprovada por meio de documentos e planilhas, de forma que este fato desautoriza a utilização do valor respectivo no abatimento do débito constatado.
7. 	Deste modo, acolho os pareceres uniformes da Unidade Técnica e do representante do Ministério Público, incorporando-os como parte das presentes razões de decidir, e Voto no sentido de que seja adotado o Acórdão que ora submeto a este Plenário.
TCU, Sala das Sessões Ministro Luciano Brandão Alves de Souza, em 11 de fevereiro de 2020.
RAIMUNDO CARREIRO 
Relator